ACORDAO-COMPLETO-2522799

ACÓRDÃO 488/2022 ATA 2/2022 - PRIMEIRA CÂMARA

VISTOS, relatados e discutidos estes autos de tomada de contas especial instaurada pela Secretaria Especial da Cultura, em razão da não comprovação da regular aplicação dos recursos captados por força do projeto cultural Pronac 10-0403, descrito da seguinte forma: "Apresentar 8 shows (8 apresentações) no Centro Cultural Banco do Brasil do Rio de Janeiro, Teatro III, durante um mês, aos sábados e domingos às 19h, em 4 fins de semana",
ACORDAM os Ministros do Tribunal de Contas da União, reunidos em sessão da Primeira Câmara, ante as razões expostas pelo relator, em:
9.1. julgar irregulares, nos termos dos arts. 1º, inciso I, 16, inciso III, alíneas "b" e "c", da Lei 8.443/1992, c/c os arts. 19 e 23, inciso III, da mesma lei, as contas da empresa Igart Produções e Comunicações Artísticas Ltda - ME (CNPJ: 68.608.041/0001-07) e do Sr. José de Jesus Carvalho (CPF: XXX.660.748-XX) , condenando-os, solidariamente, ao pagamento da importância a seguir especificada, atualizada monetariamente e acrescida dos juros de mora, calculada a partir da data discriminada até a data da efetiva quitação do débito, fixando-lhes o prazo de quinze dias, para que comprovem, perante o Tribunal, o recolhimento da referida quantia aos cofres do Fundo Nacional de Cultura, nos termos do art. 23, inciso III, alínea "a", da citada lei, c/c o art. 214, inciso III, alínea "a", do Regimento Interno do TCU.
Débito relacionado ao responsável Igart Produções e Comunicações Artísticas Ltda - Me (CNPJ: 68.608.041/0001-07) em solidariedade com José de Jesus Carvalho (CPF: XXX.660.748-XX) :
	Data
	Valor (R$) 

	13/6/2011
	10.700,00

	30/7/2011
	79,90

9.2. aplicar, individualmente, à empresa Igart Produções e Comunicações Artísticas Ltda - ME (CNPJ: 68.608.041/0001-07) e ao Sr. José de Jesus Carvalho (CPF: XXX.660.748-XX) multa no valor de R$ 5.000,00 (cinco mil reais) , com fulcro no art. 57 da Lei 8.443/1992 c/c o art. 267 do Regimento Interno do TCU, fixando-lhes o prazo de quinze dias, a contar da notificação, para que comprovem, perante o Tribunal (art. 214, III, alínea "a", do Regimento Interno do TCU) , o recolhimento da dívida aos cofres do Tesouro Nacional, atualizada monetariamente desde a presente data até a data do efetivo recolhimento, se paga após o vencimento, na forma da legislação em vigor;
9.3. autorizar, desde logo, a cobrança judicial das dívidas, caso não atendidas as notificações, na forma do disposto no art. 28, inciso II, da Lei 8.443/1992;
9.4. autorizar também, desde logo, se requerido, com fundamento no art. 26, da Lei 8.443, de 1992, c/c o art. 217, §§ 1º e 2º do Regimento Interno do TCU, o parcelamento da (s) dívida (s) em até 36 parcelas mensais, incidindo, sobre cada parcela, corrigida monetariamente, os correspondentes acréscimos legais, fixando-lhes o prazo de quinze dias, a contar do recebimento da notificação, para comprovar, perante o Tribunal, o recolhimento da primeira parcela, e de trinta dias, a contar da parcela anterior, para comprovar os recolhimentos das demais parcelas, devendo incidir, sobre cada valor mensal, atualizado monetariamente, os juros de mora devidos, no caso do débito, na forma prevista na legislação em vigor, alertando os responsáveis de que a falta de comprovação do recolhimento de qualquer parcela importará o vencimento antecipado do saldo devedor, nos termos do § 2º do art. 217 do Regimento Interno deste Tribunal; e
9.5. dar ciência desta deliberação à Secretaria Especial da Cultura, aos responsáveis, e à Procuradoria da República no Estado do Rio de Janeiro, nos termos do § 3º do art. 16 da Lei 8.443/1992, c/c o § 7º do art. 209 do Regimento Interno do TCU, para adoção das medidas cabíveis.

Tomada de contas especial instaurada em razão da não comprovação da regular aplicação dos recursos captados no âmbito do projeto cultural Pronac 10-0403, para realização de evento cultural no Centro Cultural Banco do Brasil do Rio de Janeiro.

Primeira Câmara

Secretaria Especial da Cultura.

3. Interessados/Responsáveis:
3.1. Responsáveis: Igart Produções e Comunicações Artísticas Ltda. - ME (68.608.041/0001-07); Jose de Jesus Carvalho (XXX.660.748-XX)..

13.1. Ministros presentes: Walton Alencar Rodrigues (Presidente), Benjamin Zymler (Relator) e Jorge Oliveira.
13.2. Ministro-Substituto convocado: Augusto Sherman Cavalcanti.
13.3. Ministro-Substituto presente: Weder de Oliveira.

BENJAMIN ZYMLER

Adoto como parte do relatório a instrução elaborada no âmbito da Secretaria de Controle Externo de Tomada de Contas Especial (peça 64) , cuja proposta de encaminhamento contou com a anuência do titular da unidade técnica (peça 66) :
"INTRODUÇÃO
Cuidam os autos de tomada de contas especial instaurada pela Secretaria Especial de Cultura (anteriormente Ministério da Cultura - MinC) , em desfavor de Igart Produções e Comunicações Artísticas Ltda - Me (CNPJ: 68.608.041/0001-07) e José de Jesus Carvalho (CPF: XXX.660.748-XX) , em razão de não comprovação da regular aplicação dos recursos repassados pela União, captados por força do projeto cultural Pronac 10-0403, descrito da seguinte forma: "Apresentar 8 shows (8 apresentações) no Centro Cultural Banco do Brasil do Rio de Janeiro, Teatro III, durante um mês, aos sábados e domingos às 19h, em 4 fins de semana".
HISTÓRICO
Em 14/6/2018, com fundamento na IN/TCU 71/2012, alterada pela IN/TCU 76/2016 e DN/TCU 155/2016, o dirigente da instituição Secretaria Especial de Cultura autorizou a instauração da tomada de contas especial (peça 20) . O processo foi registrado no sistema e-TCE com o número 604/2018.
A Portaria n. 566/10, de 25/10/2010, autorizou a captação do valor de apoio, totalizando R$ 178.155,00, no período de 01/04/2011 a 30/06/2011 (peças 4 e 5) , sendo o prazo para prestação de contas até 30/7/2011, segundo §1º, artigo 65 da IN 1/2010 do MinC.
A empresa proponente captou recursos autorizados, no montante de R$ 175.000,00, conforme atestam os recibos de mecenato (peça 6) e extrato bancário (peça 31) .
O fundamento para a instauração da Tomada de Contas Especial, conforme consignado na matriz de responsabilização elaborada pelo tomador de contas, foi a constatação da seguinte irregularidade: 
Não comprovação da regular aplicação dos recursos repassados pela União.
No relatório (peça 25) , o tomador de contas concluiu que o prejuízo importaria no valor original de R$ 175.000,00, imputando-se a responsabilidade a Igart Produções e Comunicações Artísticas Ltda - Me e José de Jesus Carvalho.
Em 3/9/2019, a Controladoria-Geral da União emitiu o relatório de auditoria (peça 26) , em concordância com o relatório do tomador de contas. O certificado de auditoria e o parecer do dirigente do órgão de controle interno concluíram pela irregularidade das presentes contas (peças 27 e 28) .
	Em 9/9/2019, o ministro responsável pela área atestou haver tomado conhecimento das conclusões contidas no relatório e certificado de auditoria, bem como do parecer conclusivo do dirigente do órgão de controle interno, manifestando-se pela irregularidade das contas, e determinou o encaminhamento do processo ao Tribunal de Contas da União (peça 29) .
No âmbito deste Tribunal, foi lavrada a instrução inicial (peça 32) , na qual se propôs realizar a citação do Sr. José de Jesus Carvalho (CPF: XXX.660.748-XX) e da empresa Igart Produções e Comunicações Artísticas Ltda - Me (CNPJ: 68.608.041/0001-07) em razão da seguinte irregularidade:
	a) Irregularidade: Não comprovação da regular aplicação da totalidade dos recursos repassados pela União por força do Pronac 10-0403, em face da aprovação parcial da execução financeira do projeto devido às seguintes irregularidades identificadas:
	i. autorização de despesas com os recursos do projeto sem o envio dos respectivos comprovantes, no total de R$ 10.700,00;
	ii. existência de recursos que não foram no objeto do projeto e que não foram restituídos à União, no total de R$ 79,90;
	b) Dispositivos violados: Portaria Interministerial MPDG/MF/CGU 424/2016; CF art. 70; Lei 8.443/1992 art. 8; Decreto-lei 200/1967 art. 93; art. 47 da IN 1/2010 do MinC.
	c) Condutas: autorizar a realização de pagamentos com recursos do projeto sem os devidos comprovantes de despesas; não recolher os recursos não utilizados no objeto do projeto à União.
	d) Nexo de causalidade: a autorização dos pagamentos sem documentos correlatos impede o estabelecimento do nexo entre os recursos federais e as despesas executadas, resultando em presunção de dano ao erário equivalente aos valores cuja execução financeira não pode ser verificada em face da ausência dos documentos; enquanto o não recolhimento dos recursos federais não aplicados no projeto ocasiona um enriquecimento sem causa do proponente em face da União, gerando um dano ao erário no total do valor não aplicado no projeto.
	e.1) Culpabilidade do responsável pessoa física: não há excludentes de ilicitude, de culpabilidade e de punibilidade; é razoável supor que o responsável tinha consciência da ilicitude de sua conduta; era exigível conduta diversa da praticada, qual seja, apresentar todos os documentos necessários à comprovação da execução financeira da totalidade dos recursos federais repassados, trazendo os comprovantes de despesas necessários e também de recolhimento de eventuais recursos não aplicados no projeto, conforme estabelecido nas normas aplicáveis.
	e.2) Culpabilidade da empresa: não há excludentes de ilicitude, de culpabilidade e de punibilidade; é razoável supor que o administrador responsável pela pessoa jurídica tinha consciência da ilicitude de sua conduta; era exigível conduta diversa da praticada, qual seja, apresentar todos os documentos necessários à comprovação da execução financeira da totalidade dos recursos federais repassados, trazendo os comprovantes de despesas necessários e também de recolhimento de eventuais recursos não aplicados no projeto, conforme estabelecido nas normas aplicáveis.
	f) Composição do débito:
	Data
	Valor (R$) 

	13/6/2011
	10.700,00

	30/7/2011
	79,90

Valor atualizado até 15/2/2020: R$ 17.341,63
Em atendimento ao despacho do Ministro Relator Benjamin Zymler (peça 35) , de 28/2/2020, foi promovida a citação dos responsáveis, da seguinte maneira:
	a) Igart Produções e Comunicações Artísticas - promovida a citação do responsável, conforme delineado adiante:
	Comunicação: Ofício 6867/2020-Secomp-4 (peça 38) 
Data da Expedição: 16/03/2020
Data da Ciência: não houve (Outros: Endereço insuficiente) (peça 42) 
Observação: Ofício enviado para o endereço do responsável, conforme pesquisa na base de dados no sistema da Receita Federal, custodiada pelo TCU.
	
	Comunicação: Ofício 35707/2021-Secomp-4 (peça 58) 
Data da Expedição: 12/07/2021
Data da Ciência: não houve (motivo: Endereço insuficiente) (peça 59) 
Observação: Ofício enviado para o endereço do responsável, conforme pesquisa na base de dados no sistema da Receita Federal, custodiada pelo TCU
	
	Comunicação: Ofício 13987/2021-Secomp-4 (peça 54) 
Data da Expedição: 10/05/2021
Data da Ciência: não houve (motivo: Endereço insuficiente) (peça 55) 
Observação: Ofício enviado para o endereço do responsável, conforme pesquisa na base de dados no sistema do Renach, custodiada pelo TCU.
	
	Comunicação: Edital 1224/2021 - Seproc (peça 61) 
Data da Publicação: 27/09/2021 (peça 62) 
Fim do prazo para a defesa: 13/10/2021
	
	b) José de Jesus Carvalho - promovida a citação do responsável, conforme delineado adiante:
	Comunicação: Ofício 6868/2020-Secomp-4 (peça 39) 
Data da Expedição: 16/03/2020
Data da Ciência: não houve (Motivo: outros) 
Observação: Ofício enviado para o endereço do responsável, conforme pesquisa na base de dados no sistema da Receita Federal, custodiada pelo TCU.
	
	Comunicação: Ofício 39259/2021-Secomp-4 (peça 43) 
Data da Expedição: 13/08/2020
Data da Ciência: não houve (Motivo: não procurado) (peça 56) 
Observação: Ofício enviado para o endereço do responsável, conforme pesquisa na base de dados no sistema da Receita Federal, custodiada pelo TCU.
	
	Comunicação: Ofício 61103/2020-Secomp-4 (peça 48) 
Data da Expedição: 24/11/2020
Data da Ciência: não houve (motivo: desconhecido) (peça 49) 
Observação: Ofício enviado para o endereço do responsável, conforme pesquisa na base de dados do Tribunal Superior Eleitoral - TSE, custodiada pelo TCU
	
	Comunicação: Ofício 61102/2020-Secomp-4 (peça 50) 
Data da Expedição: 04/12/2020
Data da ciência: 07/12/2020 (peça 51) 
Fim do prazo para a defesa: 22/12/2020
Observação: Ofício enviado para o endereço do responsável, conforme pesquisa na base de dados no sistema da Receita Federal, custodiada pelo TCU.
	
Conforme Despacho de Conclusão das Comunicações Processuais (peça 63) , as providências inerentes às comunicações processuais foram concluídas. 
Transcorrido o prazo regimental, os responsáveis permaneceram silentes, devendo ser considerados revéis, nos termos do art. 12, § 3º, da Lei 8.443/1992.
ANÁLISE DOS PRESSUPOSTOS DE PROCEDIBILIDADE DA IN/TCU 71/2012
Apreciação do Prejuízo ao Contraditório e Ampla Defesa
Verifica-se que não houve o transcurso de mais de dez anos desde o fato gerador sem que tenha havido a notificação dos responsáveis pela autoridade administrativa federal competente (art. 6º, inciso II, c/c art. 19 da IN/TCU 71/2012, modificada pela IN/TCU 76/2016) , uma vez que os recursos federais foram captados em 2011, não tendo ainda se passado dez anos desde a ocorrência dos repasses.
Valor de Constituição da TCE 	
Verifica-se, ainda, que o valor atualizado do débito apurado (sem juros) em 1/1/2017 é inferior ao limite mínimo de R$ 100.000,00, na forma estabelecida conforme os arts. 6º, inciso I, e 19 da IN/TCU 71/2012, modificada pela IN/TCU 76/2016. Todavia, em face da existência de outros processos de TCE atribuídos aos responsáveis, dá-se seguimento à presente TCE, em atendimento ao item 9.4 do Acórdão 1772/2017-TCU-Plenário (Relator Ministro-Substituto Augusto Sherman Cavalcanti) .
OUTROS DÉBITOS NOS SISTEMAS DO TCU COM OS MESMOS RESPONSÁVEIS
Informa-se que foi encontrado débito imputável aos responsáveis em outros processos no Tribunal:
	Responsável
	Processos

	Igart Produções e Comunicações Artísticas Ltda - Me
	Processo 015.600/2018-1 (TCE, aberto) 

	José de Jesus Carvalho
	Processo 015.600/2018-1 (TCE, aberto) 

	A tomada de contas especial está, assim, devidamente constituída e em condição de ser instruída.
EXAME TÉCNICO			 
Da validade das notificações:
Preliminarmente, cumpre tecer breves considerações sobre a forma como são realizadas as comunicações processuais no TCU. A esse respeito, destacam-se o art. 179, do Regimento Interno do TCU (Resolução 155, de 4/12/2002) e o art. 4º, inciso III, § 1º, da Resolução TCU 170, de 30 de junho de 2004, in verbis:
Art. 179. A citação, a audiência ou a notificação, bem como a comunicação de diligência, farse-ão:
I - mediante ciência da parte, efetivada por servidor designado, por meio eletrônico, fac-símile, telegrama ou qualquer outra forma, desde que fique confirmada inequivocamente a entrega da comunicação ao destinatário;
II - mediante carta registrada, com aviso de recebimento que comprove a entrega no endereço do destinatário;
III - por edital publicado no Diário Oficial da União, quando o seu destinatário não for localizado
 (...) 
Art. 3º As comunicações serão dirigidas ao responsável, ou ao interessado, ou ao dirigente de órgão ou entidade, ou ao representante legal ou ao procurador constituído nos autos, com poderes expressos no mandato para esse fim, por meio de:
I - correio eletrônico, fac-símile ou telegrama;
II - servidor designado;
III - carta registrada, com aviso de recebimento;
IV - edital publicado no Diário Oficial da União, quando o seu destinatário não for localizado, nas hipóteses em que seja necessário o exercício de defesa.
Art. 4º. Consideram-se entregues as comunicações:
I - efetivadas conforme disposto nos incisos I e II do artigo anterior, mediante confirmação da ciência do destinatário;
II - realizadas na forma prevista no inciso III do artigo anterior, com o retorno do aviso de recebimento, entregue comprovadamente no endereço do destinatário;
III - na data de publicação do edital no Diário Oficial da União, quando realizadas na forma prevista no inciso IV do artigo anterior.
§ 1º O endereço do destinatário deverá ser previamente confirmado mediante consulta aos sistemas disponíveis ao Tribunal ou a outros meios de informação, a qual deverá ser juntada ao respectivo processo.
 (...) 
Bem se vê, portanto, que a validade da citação via postal não depende de que o aviso de recebimento seja assinado pelo próprio destinatário da comunicação, o que dispensa, no caso em tela, a entrega do AR em "mãos próprias". A exigência da norma é no sentido de o Tribunal verificar se a correspondência foi entregue no endereço correto, residindo aqui a necessidade de certeza inequívoca. 
Não é outra a orientação da jurisprudência do TCU, conforme se verifica dos julgados a seguir transcritos:
São válidas as comunicações processuais entregues, mediante carta registrada, no endereço correto do responsável, não havendo necessidade de que o recebimento seja feito por ele próprio (Acórdão 3648/2013-TCU-Segunda Câmara, Relator Min. José Jorge) ;
É prescindível a entrega pessoal das comunicações pelo TCU, razão pela qual não há necessidade de que o aviso de recebimento seja assinado pelo próprio destinatário. Entregandose a correspondência no endereço correto do destinatário, presume-se o recebimento da citação. (Acórdão 1019/2008-TCU-Plenário, Relator Min. Benjamin Zymler) ;
As comunicações do TCU, inclusive as citações, deverão ser realizadas mediante Aviso de Recebimento - AR, via Empresa Brasileira de Correios e Telégrafos, bastando para sua validade que se demonstre que a correspondência foi entregue no endereço correto. (Acórdão 1526/2007-TCU-Plenário, Relator Min. Aroldo Cedraz) .
A validade do critério de comunicação processual do TCU foi referendada pelo Supremo Tribunal Federal, nos termos do julgamento do MS-AgR 25.816/DF, por meio do qual se afirmou a desnecessidade da ciência pessoal do interessado, entendendo-se suficiente a comprovação da entrega do "AR" no endereço do destinatário:
Ementa: agravo regimental. Mandado de segurança. Desnecessidade de intimação pessoal das decisões do tribunal de contas da união. art. 179 do regimento interno do TCU. Intimação do ato impugnado por carta registrada, iniciado o prazo do art. 18 da lei nº 1.533/51 da data constante do aviso de recebimento. Decadência reconhecida. Agravo improvido.
O envio de carta registrada com aviso de recebimento está expressamente enumerado entre os meios de comunicação de que dispõe o Tribunal de Contas da União para proceder às suas intimações.
O inciso II do art. 179 do Regimento Interno do TCU é claro ao exigir apenas a comprovação da entrega no endereço do destinatário, bastando o aviso de recebimento simples. 
Da revelia dos responsáveis Igart Produções e Comunicações Artísticas Ltda - Me (CNPJ: 68.608.041/0001-07) e José de Jesus Carvalho (CPF: XXX.660.748-XX) 
No caso vertente, a citação de cada um dos responsáveis se deu de forma cautelosa, em endereços provenientes de pesquisas de endereços realizadas pelo TCU.
Em se tratando do responsável José de Jesus Carvalho, o ofício citatório foi enviado para o seu endereço constante da base de dados da Receita Federal custodiada pela TCU (peça 51) .
Já no caso da empresa Igart Produções e Comunicações Artísticas Ltda - Me, devido ao insucesso de realizar a citação em endereços constantes na base de dados da Receita custodiada pelo TCU, buscou-se a notificação em endereços provenientes das bases de dados públicas custodiadas pelo TCU (Renach) e das bases de dados do próprio TCU. A entrega dos ofícios citatórios nesses endereços não ficou comprovada (peças 42, 55 e 59) , razão pela qual promoveu-se a notificação por edital publicado no Diário Oficial da União (peça 62) .
Importante destacar que, antes de promover a citação por edital, para assegurar a ampla defesa, buscaram-se outros meios possíveis para localizar e citar os responsáveis, nos limites da razoabilidade, fazendo juntar aos autos informação comprobatória dos diferentes meios experimentados que restaram frustrados, tal como se demonstrou no item anterior da presente instrução (Acórdão 4851/2017-TCU-Primeira Câmara, Relator Min. Augusto Sherman) .
Nos processos do TCU, a revelia não leva à presunção de que seriam verdadeiras todas as imputações levantadas contra os responsáveis, diferentemente do que ocorre no processo civil, em que a revelia do réu opera a presunção da verdade dos fatos narrados pelo autor (Acórdão 1009/2018-TCU-Plenário, Relator Min. Bruno Dantas; 2369/2013 - TCU - Plenário, Relator Min. Benjamin Zymler e 2449/2013 - TCU - Plenário, Relator Min. Benjamin Zymler) . Dessa forma, a avaliação da responsabilidade do agente não pode prescindir da prova existente no processo ou para ele carreada. 
Ao não apresentar sua defesa, os responsáveis deixaram de produzir prova da regular aplicação dos recursos sob sua responsabilidade, em afronta às normas que impõem aos gestores públicos a obrigação legal de, sempre que demandados pelos órgãos de controle, apresentar os documentos que demonstrem a correta utilização das verbas públicas, a exemplo do contido no art. 93 do Decreto-Lei 200/1967: "Quem quer que utilize dinheiros públicos terá de justificar seu bom e regular emprego na conformidade das leis, regulamentos e normas emanadas das autoridades administrativas competentes." 
Mesmo as alegações de defesa não sendo apresentadas, considerando o princípio da verdade real que rege esta Corte, procurou-se buscar, em manifestações dos responsáveis na fase interna desta Tomada de Contas Especial, se havia algum argumento que pudesse ser aproveitado a seu favor. 
No entanto, os responsáveis não se manifestaram na fase interna, não havendo, assim, argumento que possa vir a ser analisado e posteriormente servir para afastar as irregularidades apontadas.
Em se tratando de processo em que a parte interessada não se manifestou acerca das irregularidades imputadas, não há elementos para que se possa efetivamente aferir e reconhecer a ocorrência de boa-fé na conduta dos responsáveis, podendo este Tribunal, desde logo, proferir o julgamento de mérito pela irregularidade das contas, conforme os termos dos §§ 2º e 6º do art. 202 do Regimento Interno do TCU. (Acórdão 2064/2011-TCU-Primeira Câmara (relator Min. Ubiratan Aguiar) , 6.182/2011-TCU-1ª Câmara (relator Min. Weber de Oliveira) , 4.072/2010-TCU-1ª Câmara (Relator Min. Valmir Campelo) , 1.189/2009-TCU-1ª Câmara (Relator Min. Marcos Bemquerer) , 731/2008-TCU-Plenário (Relator Min. Aroldo Cedraz) .
Desse modo, ante a inexistência, nos autos, de elementos capazes de elidir a irregularidade verificada pela área técnica do órgão repassador - que recomendou a reprovação das contas - e diante da falta de informações aptas a demonstrar a boa-fé dos responsáveis, reputo pertinente julgar, desde logo, irregulares as contas da Igart Produções e Comunicações Artísticas Ltda - Me (CNPJ: 68.608.041/0001-07) e José de Jesus Carvalho (CPF: XXX.660.748-XX) , condenando-os solidariamente ao débito apurado e aplicando-lhes a multa prevista no art. 57 da Lei 8.443/1992.
Prescrição da Pretensão Punitiva
Vale ressaltar que a pretensão punitiva do TCU, conforme Acórdão 1441/2016-TCU-Plenário, Relator: Benjamin Zymler, que uniformizou a jurisprudência acerca dessa questão, subordina-se ao prazo geral de prescrição indicado no art. 205 do Código Civil, que é de dez anos, contado da data de ocorrência da irregularidade sancionada, nos termos do art. 189 do Código Civil, sendo este prazo interrompido pelo ato que ordenar a citação, a audiência ou a oitiva dos responsáveis.
No caso em exame, não ocorreu a prescrição, uma vez que a irregularidade sancionada se deu em 2011 e o ato de ordenação da citação foi lavrado em fevereiro de 2020.
CONCLUSÃO
Em face da análise promovida na seção "Exame Técnico", verifica-se que os responsáveis Igart Produções e Comunicações Artísticas Ltda - Me (CNPJ: 68.608.041/0001-07) e José de Jesus Carvalho (CPF: XXX.660.748-XX) não lograram comprovar a boa e regular aplicação dos recursos, instados a se manifestar, optaram pelo silêncio, configurando a revelia, nos termos do § 3º, do art. 12, da Lei 8.443/1992. Ademais, inexistem nos autos elementos que demonstrem a boa-fé dos responsáveis ou a ocorrência de outras excludentes de culpabilidade.
Verifica-se também que não houve a prescrição da pretensão punitiva, conforme análise já realizada.
Tendo em vista que não constam dos autos elementos que permitam reconhecer a boa-fé dos responsáveis, sugere-se que as suas contas sejam julgadas irregulares, nos termos do art. 202, § 6º, do Regimento Interno do TCU, com a imputação do débito atualizado monetariamente e acrescido de juros de mora, nos termos do art. 202, § 1º do Regimento Interno do TCU, descontado o valor eventualmente recolhido, com a aplicação da multa prevista no art. 57 da Lei 8.443/1992 aos responsáveis.
Por fim, como não houve elementos que pudessem modificar o entendimento acerca das irregularidades em apuração, mantém-se a matriz de responsabilização presente no Anexo I.
PROPOSTA DE ENCAMINHAMENTO
Diante do exposto, submetem-se os autos à consideração superior, propondo:
considerar revéis os responsáveis Igart Produções e Comunicações Artísticas Ltda - Me (CNPJ: 68.608.041/0001-07) e José de Jesus Carvalho (CPF: XXX.660.748-XX) , para todos os efeitos, dando-se prosseguimento ao processo, com fulcro no art. 12, § 3º, da Lei 8.443/1992; 
julgar irregulares, nos termos dos arts. 1º, inciso I, 16, inciso III, alíneas b e c, da Lei 8.443/1992, c/c os arts. 19 e 23, inciso III, da mesma Lei, as contas dos responsáveis Igart Produções e Comunicações Artísticas Ltda - Me (CNPJ: 68.608.041/0001-07) e José de Jesus Carvalho (CPF: XXX.660.748-XX) , condenando-os solidariamente ao pagamento da importância a seguir especificada, atualizada monetariamente e acrescida dos juros de mora, calculada a partir da data discriminada até a data da efetiva quitação do débito, fixando-lhes o prazo de quinze dias, para que comprovem, perante o Tribunal, o recolhimento da referida quantia aos cofres do Fundo Nacional de Cultura, nos termos do art. 23, inciso III, alínea "a", da citada lei, c/c o art. 214, inciso III, alínea "a", do Regimento Interno do TCU. 
	Débito relacionado ao responsável Igart Produções e Comunicações Artísticas Ltda - Me (CNPJ: 68.608.041/0001-07) em solidariedade com José de Jesus Carvalho (CPF: XXX.660.748-XX) 
	Data
	Valor (R$) 

	13/6/2011
	10.700,00

	30/7/2011
	79,90

aplicar individualmente aos responsáveis Igart Produções e Comunicações Artísticas Ltda - Me (CNPJ: 68.608.041/0001-07) e José de Jesus Carvalho (CPF: XXX.660.748-XX) a multa prevista no art. 57 da Lei 8.443/1992 c/c o art. 267 do Regimento Interno do TCU, fixando-lhes o prazo de quinze dias, a contar da notificação, para que comprovem, perante o Tribunal (art. 214, III, alínea "a", do Regimento Interno do TCU) , o recolhimento da dívida aos cofres do Tesouro Nacional, atualizada monetariamente desde a data do acórdão que vier a ser proferido por este Tribunal até a data do efetivo recolhimento, se paga após o vencimento, na forma da legislação em vigor;
autorizar, desde logo, a cobrança judicial das dívidas, caso não atendidas as notificações, na forma do disposto no art. 28, inciso II, da Lei 8.443/1992;
autorizar também, desde logo, se requerido, com fundamento no art. 26, da Lei 8.443, de 1992, c/c o art. 217, §§ 1º e 2º do Regimento Interno do TCU, o parcelamento da (s) dívida (s) em até 36 parcelas, incidindo, sobre cada parcela, corrigida monetariamente, os correspondentes acréscimos legais, fixando-lhe o prazo de quinze dias, a contar do recebimento da notificação, para comprovar, perante o Tribunal, o recolhimento da primeira parcela, e de trinta dias, a contar da parcela anterior, para comprovar os recolhimentos das demais parcelas, devendo incidir, sobre cada valor mensal, atualizado monetariamente, os juros de mora devidos, no caso do débito, na forma prevista na legislação em vigor, alertando os responsáveis de que a falta de comprovação do recolhimento de qualquer parcela importará o vencimento antecipado do saldo devedor, nos termos do § 2º do art. 217 do Regimento Interno deste Tribunal; 
enviar cópia do Acórdão a ser prolatado à Procuradoria da República no Estado do RJ, nos termos do § 3º do art. 16 da Lei 8.443/1992, c/c o § 7º do art. 209 do Regimento Interno do TCU, para adoção das medidas cabíveis; e
enviar cópia do Acórdão que vier a ser proferido ao Secretaria Especial da Cultura e aos responsáveis, para ciência;
informar à Procuradoria da República no Estado do RJ, ao Secretaria Especial da Cultura e aos responsáveis que a presente deliberação, acompanhada do Relatório e do Voto que a fundamenta, está disponível para a consulta no endereço www.tcu.gov.br/acordaos, além de esclarecer que, caso requerido, o TCU poderá fornecer sem custos as correspondentes cópias, de forma impressa; e
informar à Procuradoria da República no Estado do RJ que, nos termos do parágrafo único do art. 62 da Resolução TCU 259/2014, os procuradores e membros do Ministério Público credenciados nesta Corte podem acessar os presentes autos de forma eletrônica e automática, ressalvados apenas os casos de eventuais peças classificadas como sigilosas, as quais requerem solicitação formal."
2.	Por sua vez, o representante do Ministério Público junto ao TCU, ao manifestar sua concordância com a proposta da unidade técnica, teceu as seguintes considerações (peça 67) :
"Estamos de acordo com a proposta apresentada pela unidade técnica, fazendo apenas breve anotação relativamente à prescrição da pretensão punitiva e ressarcitória na Corte de Contas. 
A Secex/TCE examina o assunto somente à luz do paradigma adotado no Acórdão 1441/2016-TCU-Plenário, registrando que não ocorreu a prescrição punitiva "uma vez que a irregularidade sancionada se deu em 2011 e o ato de ordenação da citação foi lavrado em fevereiro de 2020".
No entanto, tendo em conta o julgamento do RE 636886 pelo Supremo Tribunal Federal, inclusive dos Embargos de Declaração, cremos que é necessário o registro dos atos processuais relativos à disciplina que a Lei 9.873/1999 confere ao assunto, conforme apresentamos nas linhas abaixo.
a) Termo inicial: 
A Lei 9.873/1999 apresenta um prazo prescricional geral de cinco anos, contados da data da prática do ato ou, no caso de infração permanente ou continuada, do dia em que tiver cessado (art. 1º) . 
No caso em apreço, figura as datas de 13/6/2011 e 30/07/2011.
b) Interrupções por atos inequívocos de apuração dos fatos: 
No regime da Lei 9.873/1999, a prescrição se interrompe "por qualquer ato inequívoco que importe apuração do fato" (art. 2º, II) , conforme a seguir: 
1)	em 9/9/2015, emissão de Parecer Técnico alusivo à prestação de contas (peça 14) ;
2)	em 16/9/2015, emissão de Parecer Financeiro pela não-aprovação da prestação de contas, em face de irregularidades (peça 15) ;
3)	em 15/6/2018, Despacho autorizando a instauração de tomada de contas especial (peça 20) .
c) Interrupção pela citação dos responsáveis: 
A prescrição também é interrompida "pela notificação ou citação do indiciado ou acusado, inclusive por meio de edital", nos termos do art. 2º, I, da Lei 9.873/1999. E, no regime dessa lei, a interrupção se dá pela citação propriamente dita, e não pelo despacho que a ordena.
Com esse fundamento, temos os seguintes atos:
1)	em 4/12/2020, citação de José de Jesus Carvalho (peças 50 e 51) ;
2)	em 27/9/2021, citação por Edital de Igart Produções e Comunicações Artísticas (peça 61) .
e) Da prescrição intercorrente: 
Nos termos do art. 1º, § 1º, da Lei 9.873/1999, opera-se a prescrição intercorrente se o processo ficar paralisado por mais de três anos, aguardando "julgamento ou despacho". 
Há uma correlação entre essa hipótese e as causas de interrupção da prescrição do art. 2º. Uma vez interrompida a prescrição por alguma das hipóteses do art. 2º, o processo não pode ficar inativo, sem qualquer inovação processual relevante, por mais de três anos.  
Especificamente quanto a estes autos, as próprias causas de interrupção elencadas acima permitem evidenciar que o processo teve andamento regular, não se operando a prescrição intercorrente. 
À luz desses registros, não ocorreu a prescrição sob a disciplina da Lei 9.873/1999.
	É a manifestação deste representante do Ministério Público junto ao TCU."
É o relatório.

não há.

Procurador Marinus Eduardo De Vries Marsico.

TOMADA DE CONTAS ESPECIAL. RECURSOS CAPTADOS POR MEIO DO PROGRAMA NACIONAL DE APOIO À CULTURA (PRONAC). PARCIAL NÃO COMPROVAÇÃO DA REGULAR APLICAÇÃO DOS RECURSOS. CITAÇÃO. REVELIA. DÉBITO. MULTA. CIÊNCIA.

TOMADA DE CONTAS ESPECIAL (TCE)

Secretaria de Controle Externo de Tomada de Contas Especial (SecexTCE).

Trata-se de tomada de contas especial instaurada pela Secretaria Especial de Cultura (anteriormente Ministério da Cultura - MinC) , em razão da não comprovação da regular aplicação dos recursos captados por Igart Produções e Comunicações Artísticas Ltda - ME (CNPJ: 68.608.041/0001-07) , no âmbito do projeto cultural Pronac 10-0403, descrito da seguinte forma: "Apresentar 8 shows (8 apresentações) no Centro Cultural Banco do Brasil do Rio de Janeiro, Teatro III, durante um mês, aos sábados e domingos às 19h, em 4 fins de semana".
2.	A empresa proponente, autorizada pela Portaria 566/2010, de 25/10/2010, captou o montante de R$ 175.000,00, conforme atestam os recibos de mecenato (peça 6) e extrato bancário (peça 31) .
3.	Conforme consignado na matriz de responsabilização elaborada pelo tomador de contas, o fundamento para a instauração da presente tomada de contas especial foi a não comprovação da regular aplicação dos recursos captados por força do mencionado projeto cultural.
4.	No âmbito deste Tribunal, a empresa Igart Produções e Comunicações Artísticas Ltda. - ME (CNPJ: 68.608.041/0001-07) e seu dirigente, o Sr. José de Jesus Carvalho (CPF: 666.660.748-15) , foram citados, solidariamente, em razão da seguinte irregularidade:
	"a) Irregularidade: Não comprovação da regular aplicação da totalidade dos recursos repassados pela União por força do Pronac 10-0403, em face da aprovação parcial da execução financeira do projeto devido às seguintes irregularidades identificadas:
	i. autorização de despesas com os recursos do projeto sem o envio dos respectivos comprovantes, no total de R$ 10.700,00;
	ii. existência de recursos que não foram no objeto do projeto e que não foram restituídos à União, no total de R$ 79,90;"
5.	Embora regularmente notificados para apresentarem alegações de defesa e/ou recolherem aos cofres do Fundo Nacional de Cultura o montante de recursos impugnados, o Sr. José de Jesus Carvalho e a empresa Igart Produções e Comunicações Artísticas Ltda. - ME não apresentaram suas alegações de defesa, nem recolheram o débito. Dessa forma, resta caracterizada a revelia dos responsáveis, nos termos do art. 12, inciso IV, § 3º, da Lei 8.443/1992.
6.	A jurisprudência desta Corte é firme no tocante à responsabilidade pessoal do gestor pela comprovação da boa e regular aplicação dos recursos federais captados mediante doações ou patrocínios, na forma prevista na Lei 8.313/1991, que instituiu o Programa Nacional de Apoio à Cultura (Pronac) , bem como da empresa proponente que obteve esses valores. Nesse passo, todo aquele que utiliza ou gerencia recursos públicos, por dever constitucional e legal, submete-se ao encargo de demonstrar o correto emprego dos valores federais, nos termos dos arts. 70, parágrafo único, e 37, caput, da Constituição de 1988 e do art. 93 do Decreto-Lei 200, de 25 de fevereiro de 1967.
7.	 Assim, não havendo nos autos elementos que possam comprovar a boa e regular aplicação dos recursos impugnados ou permitir a conclusão pela boa-fé, adiro ao encaminhamento proposto pela unidade técnica, corroborado pelo representante do Parquet, para julgar irregulares as presentes contas, condenar os responsáveis ao pagamento do débito apurado, atualizado monetariamente e acrescido dos juros de mora devidos, na forma da legislação em vigor, e aplicar-lhes a multa prevista no art. 57 da Lei 8.443/1992.
	Ante o exposto, acolhendo os pareceres precedentes, cujos fundamentos incorporo como razões de decidir, manifesto-me por que o Tribunal aprove o acórdão que ora submeto à apreciação deste Colegiado.
TCU, Sala das Sessões, em 8 de fevereiro de 2022.
BENJAMIN ZYMLER 
Relator